---
title: 'Piani fattoriali in R'
author: "Mauro Gasparini"
date: "3 Dicembre 2024"
output: pdf_document
pdf_print: paged
---

# Riferimento bibliografico

I seguenti esempi sono tratti da   

McClave JT., Benson PG. e Sincich T. (2014).   
Statistics for Business and Economics.   
Pearson Education Limited.     


# Anova a una via

Si vogliono studiare dapprima gli effetti di 4 tipi diversi (A,B,C,D)
di palla da golf sulla variabile risposta, cioé la distanza ottenuta
con un tiro standard, cioé un tiro fatto da un robot
(ANOVA a un fattore, o a una via).
Se si assume che i tipi di palla vengano affidati ai tiri in maniera 
casuale, questo piano sperimentale \`e  chiamato **piano (ad un fattore)
completamente randomizzato**.

Prima ripuliamo il nostro ambiente da possibili variabili con lo stesso nome

```{r}
 rm(list=ls())
```

Leggiamo i dati direttamente da linea.

```{r}
 golf1 <- read.table(header=T, text='
tipo distanza
   A    226.4
   A    232.6
   A    234.0
   A    220.7
   A    163.8
   A    179.4
   A    168.6
   A    173.4
   B    238.3
   B    231.7
   B    227.7
   B    237.2
   B    184.4
   B    180.6
   B    179.5
   B    186.2
   C    240.5
   C    246.9
   C    240.3
   C    244.7
   C    179.0
   C    168.0
   C    165.2
   C    156.5
   D    219.8
   D    228.7
   D    232.9
   D    237.6
   D    157.8
   D    161.8
   D    162.1
   D    160.3
')
attach(golf1) 
summary(golf_lm <- lm(distanza ~ tipo))      ### con lm()
summary(golf_oneway <- aov(distanza ~ tipo))  ### con aov()

# questi due oggetti diversi danno informazioni diverse, quali?
boxplot(distanza ~ tipo) 
plot.design(distanza ~ as.factor(tipo))

# gli intervalli di Tukey sono dei particolari metodi di inferenza multipla
TukeyHSD(golf_oneway)
plot(TukeyHSD(golf_oneway))

detach(golf1)
```

# ANOVA a due vie in un piano fattoriale completo

In un secondo momento, si aggiunge il fattore mazza nei due livelli
forniti da due mazze diverse (DRIVER e IRON). In questo piano sperimentale
La combinazione tipo/mazza viene usata dal robot con 4 repliche per ciascuna combinazione, quindi il piano viene detto **piano fattoriale completo 
a due fattori** (o anche ANOVA a due fattori, o a due vie).

I dati in formato largo sono 

```{r}
golf2wide <- read.table(header=T, text='
mazza  A       B       C       D
DRIVER 	226.4	238.3	240.5	219.8
DRIVER 	232.6	231.7	246.9	228.7
DRIVER 	234	227.7	240.3	232.9
DRIVER	220.7	237.2	244.7	237.6
IRON   	163.8	184.4	179	157.8
IRON   	179.4	180.6	168	161.8
IRON   	168.6	179.5	165.2	162.1
IRON   	173.4	186.2	156.5	160.3
')
```

E' preferibile un formato lungo (long) che si può ottenere 
in R con il pacchetto tidyr e l'istruzione gather()
(ci sono altre possibilità, vedi laboratorio).
 
```{r}
#install.packages("tidyr")
library(tidyr)
golf2 <- gather(golf2wide, tipo, distanza, A:D) 
golf2
```

Ora facciamo una analisi ANOVA a due vie, perché abbiamo due fattori
bilanciati.

```{r}
# Controlliamo che il piano sperimentale sia bilanciato:
attach(golf2)   
table(mazza, tipo)
#mazza <- as.factor(mazza)
#tipo <- as.factor(tipo)
# Una prima sommaria indagine:
plot.design(distanza ~ as.factor(mazza)*as.factor(tipo))
# Disegnamo gli interaction plot:
interaction.plot(tipo, mazza, distanza)

#Otteniamo la tabella ANOVA completa con i tre test:
model1 <- aov(distanza ~ mazza*tipo)
anova(model1)

#Vediamo invece cosa ci dà il modello lineare:

summary(model2 <- lm(distanza ~ mazza*tipo))
anova(model2)

detach(golf2)
```


# ANOVA a due vie in un piano fattoriale a blocchi randomizzati

A 10 giocatori di golf (GOLFER) vengono assegnate 10 sequenze casuali 
delle 4 marche di palle da golf (A,B,C,D). 
Viene poi misurata la distanza ottenuta da essi con un tiro
standard sulle diverse palle. I dati in formato largo
vengono trasformati in formato lungo.

```{r}
golf3wide <- read.table(header=T, text='
GOLFER      A       B       C       D       
1       202.4   203.2   223.7   203.6 
2       242     248.7   259.8   240.7 
3       220.4   227.3   240     207.4 
4       230     243.1   247.7   226.9 
5       191.6   211.4   218.7   200.1 
6       247.7   253     268.1   244 
7       214.8   214.8   233.9   195.8 
8       245.4   243.6   257.8   227.9 
9       224     231.5   238.2   215.7 
10      252.2   255.2   265.4   245.2
')
golf3 <- gather(golf3wide, tipo, distanza, A:D) 
golf3

```

Tale piano sperimentale \`e  chiamato **piano a blocchi randomizzati**,
in quanto ogni GOLFER fa da blocco di osservazioni omogenee di
cui tenere conto, mentre il vero fattore di interesse è il tipo di palla.

Costruiamo un modello appropriato golfers.aov 
(senza interazione: perché?) e otteniamo la tabella ANOVA,
da cui concludiamo che i GOLFER differiscono tra loro,
come del resto anche i tipi di palla.

```{r}
attach(golf3)

summary(golfers.aov <- aov(distanza ~ as.factor(GOLFER) +  as.factor(tipo)))

detach(golf3)

```

Ecco il risultato
```
                  Df Sum Sq Mean Sq F value   Pr(>F)    
as.factor(GOLFER)  9  12074  1341.5   66.27 4.50e-16 ***
tipo               3   3299  1099.6   54.31 1.45e-11 ***
Residuals         27    547    20.2                   
```

Per ottenere gli intervalli di Tukey per tutte le differenze tra tipi (non GOLFER), digitare

```{r}
plot(TukeyHSD(golfers.aov,2))
```